【裁判字號】    88,訴,1806
【裁判日期】    890114
【裁判案由】    偽造文書等
【裁判全文】
臺灣高雄地方法院刑事判決                        八十八年度訴字第一八六號
    公  訴  人  臺灣高雄地方法院檢察署檢察官
    被      告  甲○○
    被      告  戊○○
    共      同
    選任辯護人  陳魁元
                鄭峻明
右列被告等因偽造文書等案件，經檢察官提起公訴（八十七年度偵字第號），本院判
決如左：
    主  文
甲○○、戊○○均無罪。
    理  由
一、公訴意旨略以：如起訴書所載。
二、按犯罪事實應依證據認定之，無證據不得推定其犯罪事實，刑事訴訟法第一百五
    十四條定有明文。次按刑法第三百三十九條第一項詐欺罪之成立，以意圖為自己
    或第三人不法所有，以詐術使人將本人或第三人之物交付為要件。所謂以詐術使
    人交付，必須被詐欺人因其詐術而陷於錯誤，若其所用方法，不能認為詐術，亦
    不致使人陷於錯誤，即不構成該罪，最高法院四十六年台上字第二六０號判例可
    資參照。
三、公訴人認被告甲○○、戊○○共同涉有刑法第三百三十九條第一項之詐欺罪嫌，
    無非以右揭偽造互助會員標單冒標互助會之詐欺犯罪情事，業據告訴人己○○、
    乙○○到庭分別指訴綦詳，復有該互助會名單在卷可稽，證人庚○○、丙○○亦
    到庭證述明確，且被告甲○○到庭後，經檢察官一再要求應將該二組互助會名冊
    上諸會員，有關活會、死會及每會標取金額整理出來到庭說明，被告甲○○竟陳
    稱因沒記載而無法辦到。另被告戊○○既代甲○○撰寫互助會會單，此由被告甲
    ○○供述明確在卷，且有收取會款、參與開標之行為，實難辯稱其不知互助會之
    進行狀況等情，為其論據。訊據被告甲○○固坦承先後於民國八十四年二月二十
    五日、八十四年七月十日，在高雄縣梓官鄉○○村○○路二三號其住處，邀集庚
    ○○等人為會員，由其自任會首，採內標制，每會會金各新台幣（下同）一萬元
    之互助會，共二會（上開互助會之約定到期日分別為八十六年四月二十五日及八
    十六年十月十日），而該二會均於八十五年十月二十五日向會員宣告止會（分別
    為第二十一會、第十七會止會）之事實，訊據被告戊○○固坦承有代其母就上開
    互助會二會主持開標、收取會款等事宜之事實，惟均堅決否認有詐欺之故意，被
    告甲○○辯稱：伊等並未冒標，因會員要求始無法如期止會等語；被告戊○○辯
    稱：上開其母所招組之互助會二會止會時，伊僅十七歲餘，並未有參與其母召開
    互助會之決意，亦不知其母向他人借標之情事，僅在其母忙碌之時，在其指示下
    幫忙收取會款、協助開標等語。
四、經查：
（一）被告甲○○於右揭時間招組之上開二互助會，均係至八十五年十月二十五日始
      止會，是以卷附之會員名單核計，則其於八十四年二月二十五日招組之互助會
      （會員包括會首共計二十七名），顯已進行至第二十會後始止會；於八十四年
      七月十日所起之會（會員含會首共計二十八名），亦已進行至第十六會後始止
      會。執此，被告招組之上開二互助會，分別僅餘七名、十二名之活會即完會，
      其既均有實際進行並逾過半數以上，且被告所繳出各會之會款亦分別有二十萬
      元、十六萬元，顯見其起會之初，非已陷於無支付能力，且有進行該互助會之
      真意甚明，是被告甲○○無佯以招組互助會之手段，向告訴人等施用詐術，以
      使陷於錯誤加入互助會繳納會款之詐欺故意及行為，應堪認定。
      六十七萬八千元等情，業據自訴人、被告一致供明在卷，足徵被告甲○○確無
      詐欺之不法所有意圖甚明，否則倘被告甲○○係詐使告訴人等入會目的在騙取
      繳納會款，焉有止會後仍償還所欠款項之三分之一即六十七萬八千元？
（二）告訴人等固稱：被告甲○○有冒標互助會會員曾金錐、丁○○、辛○○之互助
      會會款等詞，惟告訴人等於本院亦自承並未實際統計冒標會員之人數等語，而
      經本院多次傳訊該互助會二會之全體會員到庭說明，亦僅部分會員到庭，是以
      被告甲○○究係冒標何會員之互助會會款，實無從審究，基此，被告甲○○是
      否確有冒標情事，顯有可疑，自難以被告甲○○所招組之上開互助會二會中途
      止會，而告訴人等尚屬活會會員，被告甲○○未能還清所負欠之會款，即遽認
      被告甲○○有冒標會款之情事，況被告甲○○、戊○○已於本院調查程序中與
      告訴人等達成和解，此有和解書一份在卷可憑，是倘被告甲○○招組上開互助
      會之目的係在詐使告訴人等入會以騙取繳納會款，則其於收受鉅額會款後，大
      可一走了之，逃匿無蹤，使告訴人等求償無門，殊無必要與告訴人等達成和解
      。綜上所述，本件被告甲○○事後無法如期進行互助會而止會，應屬民事債務
      之糾紛，從而，被告甲○○之行為，依上揭之說明，自與刑法行使偽造準私文
      書、詐欺取財罪之犯罪構成要件不相符。至被告戊○○係被告甲○○之子，其
      代母自任會首之互助會主持開標事宜，亦屬人之常情，況被告甲○○既無行使
      偽造準私文書、詐欺之犯行，已如前述，自亦難遽論以被告戊○○於罪。
五、此外，本院復查無其他積極證據足資佐證認被告二人有公訴人所指訴之犯行，既
    不能證明被告二人犯罪，自應諭知無罪之判決。
據上論斷，應依刑事訴訟法第三百零一條第一項規定，判決如主文。
本案經檢察官陳銘珠到庭執行職務。
中     華     民     國     八十九    年      一      月      十四      日
                                  臺灣高雄地方法院刑事第七庭
                                      法  官  何  悅  芳
右正本證明與原本無異。
如不服本判決，應於判決送達後十日內，向本院提出上訴狀。
                                      書記官  廖  文  瑞
中    華    民    國    八十九    年      一      月        十四      日


司法院資訊處製作；財團法人民間司法改革基金會備份。
